【裁判字號】    98,上訴,620
【裁判日期】    981008
【裁判案由】    強盜等
【裁判全文】
臺灣高等法院臺南分院刑事判決         98年度上訴字第620號
上  訴  人
即  被  告  乙○○
選任辯護人  施承典律師
上  訴  人
即  被  告  丁○○
                    現於臺灣臺南監獄臺南分監
選任辯護人  黃雅萍律師
即扶助律師
            黃正彥律師
上列上訴人因強盜等案件，不服臺灣臺南地方法院96年度訴字第
1169號中華民國98年3月31日第一審判決（起訴案號：臺灣臺南
地方法院檢察署96年度偵字第11161號、第11275號），提起上訴
，本院判決如下：
    主  文
原判決撤銷。
丁○○共同犯強盜罪而有刑法第三百二十一條第一項第一、二、
三款之情形，累犯，處有期徒刑玖年貳月。扣案如附表編號貳拾
貳之電擊棒壹支、編號貳拾肆之膠帶拾貳條，均沒收；又共同意
圖為自己不法之所有，以不正方法由自動付款設備取得他人之物
罪，累犯，處有期徒刑伍月。應執行有期徒刑玖年月。扣案如
附表編號貳拾貳之電擊棒壹支、編號貳拾肆之膠帶拾貳條沒收。
乙○○共同犯強盜罪而有刑法第三百二十一條第一項第一、二、
三款之情形，處有期徒刑柒年捌月。扣案如附表編號貳拾貳之電
擊棒壹支、編號貳拾肆之膠帶拾貳條沒收。
    事  實
一、丁○○前於民國83年間犯殺人未遂罪，經最高法院以84年度
    台上字第2190號判決判處有期徒刑五年六月確定；又於84年
    間因違反麻醉藥品管理條例案件，經本院以84年度上訴字第
    238號判決定應執行刑為有期徒刑五年十月確定，並經本院
    以84年度聲字第368號裁定定應執行刑為有期徒刑十年六月
    確定；又於91年間犯竊盜罪，經臺灣臺南地方法院以91年度
    易字第591號判決判處有期徒刑三月確定，嗣殺人未遂罪之
    假釋撤銷後，上開三罪接續執行，並於95年12月25日縮刑期
    滿執行完畢。
二、丁○○竟猶不知悔改，於上開有期徒刑執行完畢後5年內，
    與乙○○共同基於意圖為自己不法所有之強盜甲○○所有財
    物之犯意聯絡，由丁○○準備未具殺傷力之銀白色手槍1支
    （未扣案）及客觀上足以對人之生命、身體、安全構成威脅
    、具有危險性足以資為兇器用之電擊棒1支，乙○○則駕駛
    其兄莊政達所有之車號UI－2796號自小客車搭載丁○○。2
    人先於96年7月10日凌晨2時許，在臺南市○○路上「小北百
    貨」商店，購買手套、頭套及綠色膠帶等物後，隨即於同日
    凌晨3時許，由乙○○駕駛上開自小客車搭載丁○○抵達甲○○位於臺南市○○○街224巷21弄12之2號住處外面。乙○○、丁○○2人均先後穿載頭套、手套，由乙○○以綠色膠
    帶黏貼監視器鏡頭後，丁○○攜帶上開已預先準備好之手槍
    1支，並將上開其已預先準備好之電擊棒1支交與乙○○。2
    人從1樓攀爬至甲○○3樓住處陽台之安全設備，未經甲○○
    （民國○○年○月○日生）之同意，於夜間從陽台侵入甲○○之
    上開住處後，適遇甲○○之女性友人戊○○（民國○○年○○月
    ○日生）、丙○○（民國○○年○○月○○日生）同在上開甲○○
    住處，丁○○遂持槍控制戊○○、丙○○後，由乙○○以綠
    色膠帶黏貼戊○○、丙○○雙眼及綑綁雙手。在綑綁戊○○
    、丙○○之後，丁○○、乙○○遂至甲○○房間，由丁○○
    持槍控制甲○○，乙○○則以綠色膠帶、布條、床單等物，
    遮住甲○○之雙眼，並綑綁甲○○之雙手、雙腳。丁○○、
    乙○○以上開方式控制戊○○、丙○○、甲○○之行動自由
    ，至使渠等不能抗拒後，由乙○○看顧戊○○、丙○○、甲○○，丁○○則搜刮甲○○住處之財物，強取現金新臺幣(
    下同)8萬餘元及Win N320型銀色手機等詳如附表編號1至20
    號所示之物（價值約19萬元，業已發還），乙○○並要求甲○○寫出附表編號16-5號之臺南縣區漁會金融卡及甲○○之
    兄莊永慶所有但均由甲○○使用編號16-11號之台新銀行信
    用卡密碼。2人於得手後，隨即駕車離開。嗣後，乙○○僅
    分得附表編號20所示之玉珮1個，餘皆由丁○○取得。
三、丁○○、乙○○取得上開金融卡及信用卡後，復另行起意，
    共同基於為自己不法所有之意圖，於96年7月10日凌晨5、6
    時許，由乙○○開車搭載丁○○前往位於臺南市○○路○段
    480號之永豐銀行北台南分行之提款機，再由丁○○持附表
    編號16-5號之甲○○臺南縣區漁會金融卡，輸入迫使甲○○
    所提供之密碼，由自動付款設備，提款取得現金5000元；繼
    又接續上開犯意，另持附表編號16-11號之甲○○所使用其
    兄莊永慶所有之台新銀行信用卡，前往位於台南市○○路○
    段76號之玉山銀行台南分行之提款機，同樣輸入迫使甲○○
    所提供之密碼，由自動付款設備，先後提款取得現金2000元
    、5000元（合計7000元），所得款項均由丁○○取走花用。
    嗣因甲○○於案發時，認出丁○○之身形，經報警處理後，
    指認丁○○，由警在甲○○住處扣得編號24之物，繼又於96
    年7月18日下午3時許，在臺南縣永康市榮民醫院拘提丁○○
    到案，並經丁○○同意在其所有之手提包、臺南縣永康市○○路356巷13弄7號住處，分別扣得附表編號1至14號、編號
    17至19號、編號21至23號所示之物。丁○○並帶同警方，於
    臺南縣永康市大灣國小大門右側圍牆旁，起獲附表編號15至
    16-14號所示之物。另經警於拘提丁○○後，依丁○○之供
    述，警方隨即於96年7月19日晚上8時許，在臺南市○○街
    144號，持臺灣台南地方法院檢察署檢察官核發之拘票拘提
    乙○○到案，並經乙○○之同意，在其位於臺南市○○區○○街2巷10號住處，扣得附表編號20號所示之玉佩1個，乙○○並帶同警方至臺南市○○段1135號空地，起獲案發當天其
    所穿著附表編號23之藍色八分褲1件，上開扣案物品其中電
    擊棒1支係丁○○所有，另膠帶12條係乙○○所有，均係供
    其2人犯加重強盜罪及妨害自由罪所用之物。
四、案經臺南市警察局第四分局報告台灣台南地方法院檢察署檢
    察官偵查起訴。
    理  由
壹、程序部分：
一、按被告以外之人，於審判外之言詞或書面陳述，除法律有規
    定外，不得作為證據，刑事訴訟法第159條第1項定有明文。
    查證人即被害人甲○○、丙○○之警詢筆錄係被告以外之人
    ，於審判外之言詞陳述，依上開規定，不得作為證據，則本
    件被告乙○○之選任辯護人抗辯證人甲○○、丙○○之警詢
    筆錄無證據能力，應屬可採。又證人陳忠義於偵查中雖經檢
    察官以證人身分訊問，但並無結文附卷，是依刑事訴訟法第
    158條之3規定無證據能力。
二、按刑事訴訟法第158條之3規定：「證人、鑑定人依法應具結
    而未具結者，其證言或鑑定意見，不得作為證據。」所謂「
    依法應具結而未具結者」，係指檢察官或法官依刑事訴訟法
    第175條之規定，以證人身分傳喚被告以外之人（證人、告
    發人、告訴人、被害人、共犯或共同被告）到庭作證，或雖
    非以證人身分傳喚到庭，而於訊問調查過程中，轉換為證人
    身分為調查時，此時其等供述之身分為證人，則檢察官、法
    官自應依本法第186條有關具結之規定，命證人供前或供後
    具結，其陳述始符合第158條之3之規定，而有證據能力。若
    非以證人身分傳喚，而以告發人、告訴人、被害人或共犯、
    共同被告身分傳喚到庭為訊問時（例如刑事訴訟法第71條、
    第219條之6第2項、第236條之1第1項、第248條之1、第271
    條第2項、第271條之1第1項），其身分既非證人，即與「依
    法應具結」之要件不合，縱未命其具結，純屬檢察官或法官
    調查證據職權之適法行使，當無違法可言。前揭不論係本案
    或他案在檢察官或法官面前作成未經具結之陳述筆錄，係屬
    被告以外之人於偵查中向檢察官或法官所為之陳述，本質上
    屬於傳聞證據，基於保障被告在憲法上之基本訴訟權，除該
    被告以外之人死亡、身心障礙致記憶喪失或無法陳述、滯留
    國外或所在不明而無法傳喚或傳喚不到、或到庭後拒絕陳述
    等情形外，如已經法院傳喚到庭具結而為陳述，並經被告之
    反對詰問，前揭非以證人身分在法官面前未經具結之陳述筆
    錄，有證據能力；而在檢察官面前未經具結之陳述筆錄，除
    顯有不可信之情況者外，得為證據，並應於判決內敘明其符
    合傳聞證據例外之理由，始屬合法（最高法院98年度台上字
    第4639號判決參照）。本件被告乙○○之辯護人業於原審審
    理時聲請傳訊共同被告丁○○為證人，並於原審審理程序詰
    問證人丁○○，而又無其他積極證據足資認定丁○○在檢察
    官面前未經具結之陳述筆錄，顯有不可信之情況，因此丁○○於偵查中在檢察官訊問時之供述，對共同被告乙○○而言
    自有證據能力。又共同被告乙○○於96年7月20日、同年8月
    3日在檢察官訊問時所為證述內容，業經檢察官告知證人權
    利義務並經具結，是此部分對被告丁○○、乙○○均有證據
    能力。
三、又按刑事訴訟法第159條之1至159條之4為傳聞法則之例外規
    定，被告以外之人於審判外之陳述，雖不符前4條之規定，
    但經當事人於審判程序同意作為證據，法院審酌該言詞陳述
    或書面陳述作成時之情況，認為適當者，亦得為證據；當事
    人、代理人或辯護人於法院調查證據時，知有第159條第1項
    不得為證據之情形，而未於言詞辯論終結前聲明異議者，視
    為有前項之同意，刑事訴訟法第159條之5定有明文。本件除
    上述一、二部分外，其餘有關認定本件犯罪事實之供述及非
    供述證據之證據能力部分，檢察官、被告及辯護人均同意如
    原審裁定認定有證據能力，迄至言詞辯論終結前，亦未主張
    有刑事訴訟法第159條第1項不得為證據之情形，及經本院審
    酌後，認上開證據之作成，俱屬適當，應認均有證據能力，
    合先陳明。
貳、實體部分：
一、犯罪事實二部分：
  (一)1.訊據上訴人即被告丁○○固不否認有上開犯罪事實，惟矢
      口否認有何強盜犯意，辯稱：其不是要強盜，其只是要向
      甲○○要回他欠其太太的錢；其無強盜犯意，也沒有強暴
      脅迫甲○○提供提款卡及信用卡密碼，是甲○○主動提供
      的云云。另辯護意旨亦以：被告丁○○與被害人甲○○間
      有債務糾紛，也因被害人甲○○稱被告要拿東西就拿走，
      被告才會拿取財物抵債，被告丁○○並無不法所有之意圖
      ，本案不構成強盜罪；且被告認為所取得被害人財物不足
      清償被害人積欠之債務，才會持提款卡及被害人書寫之密
      碼去領款，被告主觀上並無不正利用自動設備詐欺之犯意
      ；原判決量刑過重，請從輕量刑等語為被告丁○○辯護。
    2.次訊據被告乙○○固亦不否認上開犯罪事實，惟矢口否認
      有何強盜犯行，辯稱：其沒有強盜，其只有與被告丁○○
      進去裡面，因為甲○○的女朋友被丁○○打，其是過去保
      護她，其有以膠帶黏住戊○○、丙○○，這是被告丁○○
      叫其做的；其沒有強盜之故意，其只是要去討債，而其雖
      知道丁○○下車要去領錢，但跟其無關；而玉珮則是丁○○還車時，丁○○才給其的云云。另辯護意旨亦以：(1)被
      告之犯意僅止於侵入住居及妨害自由，而未有強盜之意思
      ，被告與丁○○前往甲○○住處並非基於強盜之意思，而
      係要教訓甲○○，丁○○嗣後趁甲○○等人遭捆綁後，見
      到甲○○房間有財物臨時起意取渠等財物，丁○○係臨時
      產生之強盜犯意，被告應無與之有強盜犯意聯絡。(2)在甲○○房間內搜取財物者僅為丁○○，被告則已將丙○○帶
      離甲○○房間而不在場，被告並未有實施強盜罪之「取他
      人之物或使其交付」之行為，故被告就丁○○之強盜行為
      ，亦未有強盜行為之分擔。(3)被告與丁○○間之犯意聯絡
      ，僅及於為教訓目的而實施之侵入他人住居及綁綑被害人
      之剝奪他人行動自由，就丁○○臨時起意取他人財物之強
      盜行為，並不在二人原計劃之範圍內，非被告所能預見。
      (4)被告與丁○○原來計畫確實並非係強盜，否則被告豈有
      不分配強盜所得財物之理等語為被告乙○○辯護。
  (二)經查：
    1.上開犯罪事實業據被告丁○○、乙○○供承在卷，互核相
      符，且與證人即被害人甲○○、丙○○、戊○○分別於警
      詢、偵查及原審審理時所為之證述互合相符，且有扣案如
      附表所示之物、台南市警察局第四分局搜索、扣押筆錄、
      扣押物品目錄表及查扣現場照片、車號UI-2796號自小客
      車車籍資料及所有人之年籍資料、台南市警察局現場勘查
      報告各一份（見警卷第3至6、38至69頁、臺南縣警察局第
      四分局函卷第35至38、40至62頁、96年度偵字第11161號
      卷第59至68、76頁），是上開犯罪事實堪以認定。
    2.復參以：
      (1)證人即共同正犯乙○○於偵查中具結證稱：「（有無看
        到丁○○裝東西？）有，我都在顧甲○○的女友沒有動
        手去拿東西」、「（丁○○共拿了那些東西？）我有看
        到零錢，第二天他說他有拿到85000元大鈔」、「（你
        們有無問被害人密碼？）丁○○拿手槍叫我去把被害人
        的嘴巴及眼睛膠帶拿下來，我在紙上寫密碼，再拿紙筆
        給他寫密碼」、「（你分到那些東西？）我沒有分到，
        第二或第三天他拿一塊玉珮給我看，我說很漂亮，他就
        拿給我」、「（你有無分到一支手機？）沒有，我有拿
        一支手機給被害人女友，我不知道丁○○是否知道我拿
        那一支手機給他女友」、「（為何他拿東西你沒有阻止
        他？）我都在顧那個女孩子」等語（見96年度偵字第11
        275號卷第41至44頁）。
      (2)證人即共同正犯丁○○於偵查中具結證稱：「（你們拿
        了那些東西？）我看到甲○○房間桌上有8萬多，我就
        把錢拿走當作是之前他給我拿走的錢，另外我還有在床
        旁邊拿手錶1個、手機4、5支，在抽屜裡面拿皮夾、戒
        指、墜子、翻譯機、相機、1個手錶，這些東西都是乙○○跟我一起拿的」、「（甲○○全部欠你多少？）45
        000元」等語（見96年度偵字第11161號卷第15、16頁）
        ；又於偵查中供稱：「（為何他欠你45000元，你拿了8
        萬元還不夠？）為了報復他」、「（有無其他陳述？）
        我當初是有報復心理」等語（見偵查卷96年度偵字第11
        161號卷第43、44頁）。其於原審審理時具結證稱：「
        （你們去那裡做什麼？）要去向他（指甲○○）索討他
        欠我妻子的錢」、「（所以是乙○○主動提出要去的嗎
        ？）我沒有明白要求乙○○跟我去，沒有問過他，可是
        他知道我要去找甲○○討債務」、「（乙○○有沒有問
        你去那邊做什麼？）他知道我要去向甲○○要債」、「
        （你拿甲○○家中東西之後，東西放在哪裡？）乙○○
        幫我拿1個袋子、並撐開袋口，甲○○要我拿走他家東
        西抵債後，我就把東西放進那個袋子裡面」、「（所以
        是乙○○幫你準備袋子嗎?）是」、「（乙○○離開房
        間後，袋子呢？）放在地上」、「（放在地上那個袋子
        是誰拿出去的？）有兩個袋子，1個是我拿，1個是乙○○拿」、「（所以離開莊俊源家時，你們1個拿1個袋子
        嗎？）對」、「（你說要去跟甲○○討債，是什麼債務
        ？）他欠我妻子錢，一筆5萬元是他跟我太太借的，一
        筆45000元是要合資是買毒品的」、「（為何你在警詢
        、偵查中均未供稱還有一筆5萬元的借款？）我當時沒
        想到」、「（96年7月19日檢察官偵查中，檢察官問你
        為何拿走的財物已經超過債權，你說是要懲罰甲○○，
        多出來的會還他，當時說的話是否實在？）我當時突然
        被抓，沒有想到他欠我的錢還有多少」、「（所以你去
        向甲○○討債時，你的認知是甲○○欠你45000元嗎？
        ）是」、「（有無拿任何債權證明給乙○○看？）沒有
        」、「（你何時拿甲○○的東西？）我向甲○○表明要
        討債，並捆綁他，又把戊○○2人帶進房間後，才開始
        動手拿」、「（當時乙○○在哪裡？）也在甲○○房間
        」、「（那麼乙○○有沒有看到你在拿財物？）應該有
        」、「（96年7月19日你在警詢中表示，你拿了一個塑
        膠袋，看到財物就放進去，為何今天你卻說是乙○○幫
        你拿袋子？）當時我想要幫乙○○脫罪，畢竟他是為了
        我的事情才被捲進這個案子，但是他現在給我搞成這樣
        ，我就全部講出來了，譬如說，他供稱是我拿槍抵住甲○○的頭逼問提款卡密碼，但事實上密碼根本就是乙○○去逼問甲○○的」等語（見原審卷(一)第227至236頁）
        。
      (3)證人即被害人甲○○於偵查中證稱：「（你有無跟對方
        講話？）有，他們進來的時候，我看其中把我叫起來那
        個體格像丁○○，我就跟他講三八，不要弄得那麼難看
        ，要什麼就拿走，他好像很生氣我認出來，就拿槍打我
        的後腦，打一下以上。另一個就開始綁我，我從頭到尾
        都沒有聽到他們講話」等語（見96年度偵字第11161號
        卷第27-28頁）；其於原審審理時具結證稱：「（請簡
        述案發日的狀況？）他們來的時候，我已經在睡覺了，
        我女朋友和我女朋友的朋友也在，丁○○把我叫醒，雖
        然他有戴頭套也沒有講話，不過我一看就知道是他，我
        說『三八，不要弄得那麼難看，不然你要什麼東西你拿
        去』，當時我跟丁○○面對面在講話，後面有一個不知
        道是誰（指乙○○）拿東西往我的頭敲下去，把我壓在
        床上綁，然後我就不省人事了」、「他們要走的時候，
        有一個人來把我眼睛上的膠帶拿開，問我提款卡密碼」
        、「（是用講的還是用寫的？）他們是用寫的，有拿紙
        張給我，我忘記我是用講的還是用寫的」、「（為何你
        要寫密碼給他們？）那時候我被綁住，而且我知道那個
        戶頭已經沒什麼錢」、「（你剛剛說，你在案發日對丁○○說『三八，不要弄得那麼難看，要什麼東西就拿去
        』，那丁○○有沒有說什麼？）丁○○沒有回答，另外
        一個人就進來了」、「（剛才回答檢方訊問時，你提到
        過如果沒有另外一個人進來的話，你可以跟丁○○講得
        通，是不是有講到這句話？）對」、「（這句話是什麼
        意思？）我一看到那個樣子就知道是丁○○，所以我有
        坐起來，我講完那句『不要弄得那麼難看，要什麼東西
        就拿去』之後，看丁○○好像有點心動」、「（所以你
        的主觀認知，丁○○是要來跟你討錢的嗎？）那時候沒
        有想那麼多，是後來想想這麼認為」、「（既然丁○○
        有戴頭套，你要怎麼判斷丁○○聽了你的話之後心動了
        ？）我跟他講之後，他有把槍放下，不過另外一個人就
        進來，拿東西從我後腦勺打下去，開始捆我」、「（為
        何你要提供密碼？）我知道那個帳戶沒什麼錢」、「（
        是誰叫你提供密碼？）另外那個（指乙○○），我確定
        不是丁○○」、「（他怎麼跟你講?）他拿提款卡來，
        寫密碼兩個字給我看，意思是要我跟他講密碼」、「（
        那麼你有沒有想起來當時是用寫的還是用講的？）我用
        寫的，他有拿筆給我」、「（你大可不要寫給他啊？）
        家裡不只有我，萬一他們出去領不到錢，那我跟其他人
        就完了」等語（見原審卷(二)第11-17頁）。
      (4)茲互核參酌上開證人甲○○分別於偵查及原審審理時所
        為之證述，與被告乙○○、丁○○分別於偵查及原審審
        理時以證人之身分具結時所為之證述相符，本院揆諸被
        告乙○○與證人即被害人甲○○間並無仇恨，證人甲○○並無挾怨報復之可能，證詞應可採信。另參酌本案係
        於案發當日凌晨2時許，被告乙○○與丁○○2人在臺南
        市○○路「小北百貨」商店，購買手套、頭套及綠色膠
        帶等物後，隨即於同日凌晨3時許，由乙○○駕駛上開
        自小客車搭載丁○○抵達甲○○上開住處外面，業據被
        告2人自承在卷，惟此與一般處理債務糾紛，討債之人
        均是依一般日常生活作息時間前往索債乙點相違，足認
        被告2人於該時間前往被害人住處是因有一定特殊目的
        而定。又揆諸被告2人於到達甲○○上開住處後，並未
        如一般處理債務之人般按電鈴或叫門要求債務人開門，
        並理直氣壯、正大光明地由大門進出，反而深怕他人認
        出其2人面貌，即穿戴頭套、手套，並由乙○○以綠色
        膠帶黏貼監視器鏡頭後，2人分別攜帶手槍與電擊棒冒
        險從1樓攀爬至甲○○3樓住處陽台進入被害人甲○○上
        開住處，此亦據被告2人自承在卷，而此復與一般處理
        債務糾紛方式相違，足認被告2人以上開方式進入被害
        人住處絕非單純討債務，必定另有所圖！若謂怕被害人
        知悉其2人是要討債而拒不開門，則被告2人進入被害人
        屋內後，已確定被害人在家，大可取下頭套表明身分及
        來意，為何被告2人不敢如此做？當時被告丁○○手持
        手槍，在未明手槍真假之前，被害人焉敢任意抵抗，同
        時被害人既有現金8萬餘元，應該也不敢不清償所欠之4
        5000元！且如係一般正常處理債務，亦無需由被告2人
        分別持手槍與電擊棒前往，由此益徵被告丁○○持手槍
        及分發電擊棒與共同被告乙○○係為供本件強盜犯罪所
        用，共同被告乙○○亦應知悉被告丁○○分發電擊棒是
        為供強盜犯罪所用，應可認定。況且，被告丁○○於原
        審時證稱：「（所以你去向甲○○討債時，你的認知是
        甲○○欠你4萬5千元嗎？）是。」（見原審卷(一)234頁
        ），既然被告在甲○○家搜尋財物當時，其僅認知被害
        人甲○○係積欠其太太4500 0元，然其卻強取被害人甲○○所有之現金8萬餘元及扣案如附表所示之物，總價
        值約19萬餘元，以該現金8萬餘元即明顯已超過被害人
        甲○○所積欠其太太之債務甚多，被告丁○○不但現金
        8萬餘元全部取走，同時又取走被害人甲○○其他如手
        機、戒指、相機等財物？甚至要被害人寫出金融卡、信
        用卡密碼，以供其能由提款機中領款？如謂被告等無強
        盜財物之犯意，孰能置信？另共同被告乙○○既對被害
        人甲○○積欠被告丁○○太太債務不甚明瞭之情形下，
        卻仍於被告丁○○搜刮被害人甲○○之財物時，主動提
        供袋子與被告丁○○分裝其所搜刮之財物，且前去逼問
        被害人寫出金融卡、信用卡密碼；於案發後，並自被告
        丁○○取得當日強盜所得之玉珮1個等情，在在皆與一
        般討債情形相左。益見被告丁○○並非單純只是向被害
        人甲○○索討債務，共同被告乙○○亦非僅為協助被告
        丁○○索討債務，被告丁○○、乙○○具有強盜之犯意
        ，且2人間具有意圖不法所有之犯意聯絡，堪予認定。
        被告2人辯稱渠等均無強盜犯意云云，辯護意旨辯稱被
        告丁○○係誤認被害人同意清償積欠款項始取走附表所
        示財物云云，均洵不足採信。
    3.次查，上開強盜過程中，被告丁○○均未提及任何債務問
      題，且係共同被告乙○○綑綁被害人，並持電擊棒在側看
      守被害人，被告丁○○始有餘力翻箱倒櫃搜尋財物，共同
      被告乙○○不僅未阻止被告丁○○，且提供袋子讓被告丁○○分裝其所搜刮之財物，共同被告乙○○亦未提及任何
      財務糾紛問題，此均與一般處理債務會與對方先就金額確
      認、再由雙方提出解決方案或由債務人提供財物抵債之方
      式不符。茲審酌整件強盜犯行過程中，共同被告乙○○全
      程參與，不僅未予阻止被告丁○○搜索財物，更持電擊棒
      控制被害人，過程中不但完全未提及討債或其他處理債務
      之事，且提供袋子讓被告丁○○分裝其所搜刮之財物，事
      後並分得贓款等情節，足認被告乙○○就上開強盜犯行與
      被告丁○○確有行為分擔，應無疑義。從而，辯護意旨稱
      被告乙○○不知丁○○有強盜之犯意，且無強盜之行為分
      擔云云，均不足採信。
    4.至於被告丁○○辯稱伊有告訴甲○○拿走的東西等其清償
      債務後會還給他云云，另證人戊○○於本院審理中亦證稱
      ：「（問：歹徒有無說拿走的東西等甲○○清償債務之後
      再返還？）有的。」等語。但查，被告丁○○當時拿走被
      害人甲○○所有之現金已遠超過被告丁○○所知甲○○積
      欠之45000元，則被告丁○○還要被害人甲○○清償什麼
      欠款？再依同案被告乙○○供稱其所分得之玉珮乃強盜行
      為完成後，被告丁○○還伊車子時才給伊的等語，若被告
      丁○○果無強盜之犯意，待甲○○清償欠款後會返還上開
      自甲○○處取得之物品，何以會擅自處分屬於甲○○所有
      之玉珮將之給與被告乙○○？足見被告丁○○所說會將上
      開物品返還甲○○乙點，不過是離開案發現場時安撫被害
      人的話，尚難作為被告丁○○無強盜犯意之有利認定。
    5.綜上所述，被告丁○○、乙○○之共同強盜、剝奪被害人
      甲○○、丙○○、戊○○之行動自由之犯行，事證明確，
      應依法論科。
  (三)另證人丙○○於警詢中指述「（你損失之財物及其特徵？）
    現金約有新臺幣3000元。」（見警卷第30頁）；證人戊○○
    於警詢中指述「（你被強走何物？損失約多少元？人是否有
    受傷？）三星牌手機一支（型號不詳），手機號碼：0000-0
    00000。大約損失新台幣5000元。沒有受傷。」等語（見警
    卷第27頁），惟證人丙○○於96年7月27日檢察官訊問時之
    證述內容則完全未提及被搶走任何財物（見96偵字第11161
    號卷第25-27頁）；另證人戊○○則於本院98年9月24日審理
    中到庭證稱：「（問：你自己的財物，有無被搶走？）沒有
    。但有壹支手機後來沒找到，是否他們拿走我不知道。」等
    語。訊據被告2人均否認強盜證人丙○○、戊○○之財物，
    證人丙○○、戊○○之證詞又無法確定被告是否取走其等之
    財物或對其2人有何不法所有之強盜犯行，此外，被公訴人
    亦未起訴被告2人就此部分亦構成強盜犯行，復未提出任何
    證據以資佐證被告等有強盜證人丙○○、戊○○2人財物，
    從而，證人丙○○、戊○○2人於警詢中就此部分之指訴顯
    乏依據，是認定被告2人對證人丙○○、戊○○2人並無強盜
    之不法所有意圖，其2人對被害人2人之綑綁行為僅構成妨害
    自由罪。又供被告2人犯罪所用之手槍1支，因未扣案，已無
    從鑑定有無殺傷力，依有利被告認定之原則，爰認定上開手
    槍未具殺傷力，亦併此敘明。
二、犯罪事實三部分：
  (一)被告丁○○之上開詐欺犯行，業據被告丁○○自承在卷，與
    共同被告乙○○及證人即被害人甲○○所為之證述相符，且
    有附表編號16-5、16-11所屬之帳戶存摺明細、被害人甲○○之南縣區漁會金融卡於96年7月之提款明細與該次提款之
    自動櫃員機所載位置明細、原審電話紀錄表、台南市警察局
    第四分局公務電話紀錄簿、警方調閱丁○○提領現金之提款
    機監視記錄，清查96年7月10日凌晨4時至6時之紀錄，所節
    錄之可疑畫面各1份在卷可參（見96年度偵字第11161號卷第
    71至75頁、原審卷(一)第111至112、179頁），衡諸上開證據
    核與被告丁○○所為供述無異，足認被告丁○○自承其持附
    表編號16-5號之甲○○臺南縣區漁會金融卡，前往位於臺南
    市○○路○段480號之永豐銀行北台南分行之提款機，輸入迫
    使甲○○所提供之密碼，由自動付款設備，提款取得現金50
    00元，另持附表編號16-11號之甲○○之兄莊永慶所有而由
    甲○○使用之台新銀行信用卡，前往位於台南市○○路○段
    76號之玉山銀行台南分行之提款機，輸入迫使甲○○所提供
    之密碼，由自動付款設備，先後提款取得現金2000元、5000
    元（合計7000元）等情，確與事實相符，足資採信。另訊據
    被告乙○○則矢口否認有共同利用自動付款設備詐欺之犯行
    ，辯稱：領款之事與伊無關云云。惟查，上開甲○○之金融
    卡、信用卡密碼均是被告乙○○要甲○○寫出者，業據被告
    乙○○於本院98年9月24日審理時供承在卷，同時供稱：「
    （問：你有無去領錢？）沒有。我開車帶丁○○回家路上，
    他下車領的。」等語。此情節與被告丁○○所述大致相符，
    如被告2人未有犯意聯絡及行為分擔，被告乙○○何必幫丁○○逼問被害人金融卡、信用卡密碼，且開車搭載被告丁○○？故縱然事後乙○○並未分得詐領之款項，亦難解免被告
    乙○○共犯不正利用自動付款設備詐欺之罪責。
  (二)至於起訴書犯罪事實欄二係記載被告丁○○持上開金融卡與
    信用卡，至台南市○○路與金華路交叉路口之永豐銀行提款
    機提款等情，惟經原審依職權向南縣區漁會函詢及向永豐銀
    行電詢，經南縣區漁會函覆編號16-11號之台新銀行信用卡
    ，當日取款之提款機位址係位於台南市○○路○段76號之玉
    山銀行台南分行，另經永豐銀行回覆編號16-5號之臺南縣區
    漁會金融卡，當日取款之提款機係位於臺南市○○路○段480
    號之永豐銀行北台南分行，從而，檢察官起訴書上所載顯係
    誤載，爰依職權更正，附此敘明。
  (三)綜上所述，被告丁○○、乙○○共同以上開不正方法由自動
    付款設備取得他人之物犯行，事證已臻明確，應依法論科。
三、論罪科刑：
    按強盜他人之財物而剝奪該他人之行動自由時，是否於強盜
    罪外，另成立妨害自由罪，須就犯罪行為實施經過之全部情
    形加以觀察，若該妨害自由之行為顯可認為即係強盜行為開
    始著手者，應成立單一之強罪，而無併論以妨害自由罪餘地
    ，又按強盜罪以強暴、脅迫等方法，至使不能抗拒為構成要
    件之一，當然含有使人行無義務之事之性質。若強盜犯行業
    已著手實施，則所為強暴、脅迫使人行無義務之事行為，應
    包括在強盜行為之內，無另行成立刑法第304條第1項之使人
    行無義務之事或妨害他人行使權利罪之餘地（最高法院96年
    度臺上字第3583號、91年臺上字第803號及92年度臺上字第
    3860號等判決意旨參照）。經查，本件被告丁○○、乙○○
    以非法方式剝奪被害人甲○○之行動自由，並使其行無義務
    之事的行為，均係被告丁○○、乙○○為上揭強盜行為中脅
    迫手段之著手及實行，均應包括在渠等所為強盜行為之內，
    揆諸前揭判決意旨，應僅成立加重強盜罪之一罪，自無庸再
    論以刑法第302條第1項之妨害自由罪及同法第304條第1項之
    強制罪。核被告丁○○、乙○○就犯罪事實二對於被害人甲○○部分，所為均係犯刑法第330條第1項之攜帶兇器、踰越
    安全設備、於夜間侵入住宅強盜罪；又核被告丁○○就犯罪
    事實三部分，係犯刑法第339條之2第1項之非法由自動付款
    設備取財罪（被告乙○○所為此部分犯行，未經檢察起訴，
    且此部分犯行與起訴論罪判刑部分犯行，並無裁判上一罪關
    係，爰不得併予審理）。被告丁○○與共同被告乙○○2人
    ，就刑法第330條第1項之攜帶兇器、踰越安全設備、於夜間
    侵入住宅強盜罪及同法第339條之2第1項之非法由自動付款
    設備取財罪，具有犯意聯絡及行為分擔，均為共同正犯。被
    告丁○○、乙○○就犯罪事實二對於被害人丙○○、戊○○
    部分，僅係以非法方式剝奪被害人丙○○、戊○○之行動自
    由（已如前述），均成立刑法第302條第1項之妨害自由罪，
    且此部分與上開強盜行為，係一行為觸犯一加重強盜罪及二
    妨害自由罪，依刑法第55條想像競合犯規定，應從一重論以
    刑法第330條第1項之攜帶兇器、踰越安全設備、於夜間侵入
    住宅強盜罪處斷。又其2人所犯上開妨害自由罪，相互間亦
    有犯意之聯絡及行為之分擔，均為共同正犯。另被告丁○○
    所犯上開刑法第330條第1項之罪及刑法第339條之2第1項之
    罪，犯意各別，行為互殊，應分論併罰之。至於被告丁○○
    、乙○○就所犯刑法第339條之2第1項之罪部分，雖係由被
    告丁○○先後在2台不同之提款機，先後3次分別提領5000、
    2000及5000元，但被害人於原審已證稱該2帳戶都是其在使
    用，帳戶內是其的錢等語（見原審卷(二)18頁），故被告等3
    次提款行為所侵害者均是甲○○之財產法益，同時該3次提
    款時間相隔甚短，顯係基於單一詐欺犯意，接續數舉動為之
    ，應屬接續犯，只成立一刑法第339條之2第1項之非法由自
    動付款設備取財罪，併予敘明。另被告丁○○有如犯罪事實
    欄所載之前科紀錄，有卷附臺灣高等法院被告前案紀錄表1
    件可稽，被告丁○○於前案執行完畢後，五年內再故意犯本
    件有期徒刑以上之罪，為累犯，應依刑法第47條第1項規定
    加重其刑。
四、撤銷原判決之理由：
  (一)原審以被告2人罪證明確，因予論罪科刑，固非無見。惟查
    ：1.原判決疏未詳查，致未就被告2人對於被害人丙○○、
    戊○○施以綑綁之行為論以妨害自由罪，並就此部分犯行與
    上開強盜行為，依刑法第55條規定論處，依前所述，自有未
    洽。2.原判決於理由欄中漏未認定被告乙○○所為強盜犯行
    ，另有「踰越安全設備」之加重條件，亦有未洽。3.原判決
    就被告等3次提款行為，係構成刑法第339條之2第1項之非法
    由自動付款設備取財罪之接續犯，漏未論述，亦有未洽。4.
    依前所述，被告丁○○所犯刑法第339條之2第1項之犯行與
    乙○○2人係屬共同正犯，原判決認係丁○○一人單獨所為
    ，亦有未洽。是被告丁○○、乙○○2人上訴意旨或否認犯
    罪，或請求從輕量刑，因而指摘原判決不當，雖均無理由，
    然原判決既有上開可議之處，即屬無可維持，自應由本院予
    以撤銷改判。又本件依上所述係因原審判決適用法條不當而
    撤銷，本院自得諭知較重於原審判決之刑，合先敘明。
  (二)爰審酌，被告丁○○、乙○○2人之犯罪動機、手段、所得
    、對社會治安造成之影響程度、犯罪後於偵查中曾坦承犯行
    ，犯罪後已將部分財物返還被害人等一切情狀，分別量處如
    主文第2、3項所示之刑，並就被告丁○○部分定其應執行刑
    ，以資懲儆。
  (三)沒收：
    (1)共同被告乙○○所持以犯案之電擊棒1支，為被告丁○○
      所有，膠帶12條則為被告乙○○所有，均為犯本件加重強
      盜罪及妨害自由罪所用之物，基於共犯須就全體犯行負責
      之理，應就被告乙○○、丁○○2人科刑項下均依刑法第
      38條第1項第2款為沒收之諭知。
    (2)又本件扣案之被告丁○○所有之球鞋一雙、共同被告乙○○所有之藍色八分褲1條，均非供犯罪所用或犯罪預備之
      物，均不為沒收之諭知，附此敘明。另被告丁○○持以強
      盜未具殺傷力之銀白色手槍1支未據扣案，為免日後執行
      困難，爰不另為沒收之諭知。
五、據上論斷，應依刑事訴訟法第369條第1項前段、第364條、
    第299條第1項前段、第370條但書，刑法第28條、第302條第
    1項、第330條第1項、第339條之2第1項、第51條第5款、第
    55條、第47條第1項、第38條第1項第2款，刑法施行法第1條
    之1，判決如主文。
本案經檢察官郭珍妮到庭執行職務。
中    華    民    國    98    年    10    月     8    日
                  刑事第四庭    審判長法  官  吳志誠
                                      法  官  吳森豐
                                      法  官  彭喜有
以上正本證明與原本無異。
加重強盜罪部分，如不服本判決應於收受送達後10日內向本院提
出上訴書狀，其未敘述上訴理由者，並得於提起上訴後10日內向
本院補提理由書（均須按他造當事人之人數附繕本）「切勿逕送
上級法院」。
其餘部分，不得上訴。
                                      書記官  黃子起
中    華    民    國    98    年    10    月     9    日
附錄本案論罪科刑法條全文:
中華民國刑法第330條：
犯強盜罪而有第321條第1項各款情形之一者，處7年以上有期徒
刑。
前項之未遂犯罰之。
中華民國刑法第339條之2：
意圖為自己或第三人不法之所有，以不正方法由自動付款設備取
得他人之物者，處3年以下有期徒刑、拘役或1萬元以下罰金。
以前項方法得財產上不法之利益或使第三人得之者，亦同。
中華民國刑法第302條
私行拘禁或以其他非法方法，剝奪人之行動自由者，處5年以下
有期徒刑、拘役或300元以下罰金。
因而致人於死者，處無期徒刑或7年以上有期徒刑，致重傷者，
處3年以上10年以下有期徒刑。
第1項之未遂犯罰之。
附表
┌───┬─────────────┬────┬─────────┐
│編號  │名稱                      │數量    │查獲出處          │
│      │                          │        │                  │
├───┼─────────────┼────┼─────────┤
│1     │WIN N320型銀色手機        │1支     │警方拘提被告丁○○│
│      │（序號：000000000000000） │        │時，丁○○之手提包│
├───┼─────────────┼────┼─────────┤
│2     │APBW牌銀色手機            │1支     │同上              │
│      │（序號：07A03537）        │        │                  │
├───┼─────────────┼────┼─────────┤
│3     │GPLUS牌黑色手機           │1支     │同上              │
│      │（序號：000000000000000） │        │                  │
├───┼─────────────┼────┼─────────┤
│4     │皮爾卡登牌黑色手機        │1支     │同上              │
│      │（序號：000000000000000） │        │                  │
├───┼─────────────┼────┼─────────┤
│5     │Utec（cv800）牌銀色手機   │1支     │同上              │
│      │（序號：1E5F0EB9）        │        │                  │
├───┼─────────────┼────┼─────────┤
│6     │SAMAUNG充電器             │1個     │同上              │
├───┼─────────────┼────┼─────────┤
│7     │MOTOROLA藍牙耳機          │1副     │同上              │
├───┼─────────────┼────┼─────────┤
│8     │紅色透明紙盒              │1個     │同上              │
├───┼─────────────┼────┼─────────┤
│9     │ROLEX手錶                 │1只     │同上              │
├───┼─────────────┼────┼─────────┤
│10    │LACOSTE手錶               │1只     │同上              │
├───┼─────────────┼────┼─────────┤
│11    │白金戒指（鑲藍鑽）        │1只     │同上              │
├───┼─────────────┼────┼─────────┤
│12    │黃金戒指（鑲藍鑽）        │1只     │同上              │
├───┼─────────────┼────┼─────────┤
│13    │白金戒指                  │1只     │同上              │
├───┼─────────────┼────┼─────────┤
│14    │馬型黃金飾品              │1個     │同上              │
├───┼─────────────┼────┼─────────┤
│15    │甲○○護照                │1本     │丁○○埋藏於台南縣│
│      │                          │        │永康市大灣國小大門│
│      │                          │        │右側圍牆旁        │
├───┼─────────────┼────┼─────────┤
│16    │甲○○黑色皮夾            │1只     │同上              │
├───┼─────────────┼────┼─────────┤
│16-1  │甲○○上開皮夾內之甲○○身│1張     │同上              │
│      │分證                      │        │                  │
├───┼─────────────┼────┼─────────┤
│16-2  │甲○○上開皮夾內之甲○○職│1張     │同上              │
│      │業自小客車駕照            │        │                  │
├───┼─────────────┼────┼─────────┤
│16-3  │甲○○上開皮夾內之甲○○健│1張     │同上              │
│      │保卡                      │        │                  │
├───┼─────────────┼────┼─────────┤
│16-4  │甲○○上開皮夾內之甲○○合│1張     │同上              │
│      │作金庫信用卡              │        │                  │
├───┼─────────────┼────┼─────────┤
│16-5  │甲○○上開皮夾內之甲○○南│1張     │同上              │
│      │縣區漁會金融卡            │        │                  │
├───┼─────────────┼────┼─────────┤
│16-6  │甲○○上開皮夾內之甲○○大│1張     │同上              │
│      │眾銀行信用卡              │        │                  │
├───┼─────────────┼────┼─────────┤
│16-7  │甲○○上開皮夾內之甲○○凱│1張     │同上              │
│      │薩飯店信用卡              │        │                  │
├───┼─────────────┼────┼─────────┤
│16-8  │甲○○上開皮夾內之甲○○台│1張     │同上              │
│      │新銀行現金卡              │        │                  │
├───┼─────────────┼────┼─────────┤
│16-9  │甲○○上開皮夾內之甲○○台│1張     │同上              │
│      │新銀行信用卡              │        │                  │
├───┼─────────────┼────┼─────────┤
│16-10 │甲○○上開皮夾內之甲○○  │1張     │同上              │
│      │EzOil加油站信用卡         │        │                  │
├───┼─────────────┼────┼─────────┤
│16-11 │甲○○上開皮夾內之莊永慶台│1張     │同上              │
│      │新銀行信用卡              │        │                  │
├───┼─────────────┼────┼─────────┤
│16-12 │甲○○上開皮夾內之快樂購集│1張     │同上              │
│      │點卡                      │        │                  │
├───┼─────────────┼────┼─────────┤
│16-13 │甲○○上開皮夾內之甲○○保│1張     │同上              │
│      │誠人壽保戶卡              │        │                  │
├───┼─────────────┼────┼─────────┤
│16-14 │甲○○上開皮夾內之星光燦爛│1張     │同上              │
│      │經典酒店YOYO名片          │        │                  │
├───┼─────────────┼────┼─────────┤
│17    │車號7031-GP號行車執照     │1張     │丁○○於台南縣永康│
│      │                          │        │市○○路356巷13弄7│
│      │                          │        │號住處            │
├───┼─────────────┼────┼─────────┤
│18    │BESTA語言翻譯機           │1台     │同上              │
├───┼─────────────┼────┼─────────┤
│19    │數位相機                  │1台     │同上              │
├───┼─────────────┼────┼─────────┤
│20    │玉珮                      │1個     │乙○○於台南市環河│
│      │                          │        │街2巷10號住處     │
├───┼─────────────┼────┼─────────┤
│21    │球鞋                      │1雙     │丁○○於台南縣永康│
│      │                          │        │市○○路356巷13弄7│
│      │                          │        │號住處            │
├───┼─────────────┼────┼─────────┤
│22    │電擊棒                    │1支     │同上              │
├───┼─────────────┼────┼─────────┤
│23    │藍色八分褲                │1件     │臺南市小北投1135號│
│      │                          │        │地號土地          │
├───┼─────────────┼────┼─────────┤
│24    │膠帶                      │12條    │甲○○住處        │
│      │                          │        │                  │
└───┴─────────────┴────┴─────────┘


司法院資訊處製作；財團法人民間司法改革基金會備份。
